【裁判字號】    97,易,523
【裁判日期】    970926
【裁判案由】    重利
【裁判全文】
臺灣新竹地方法院刑事判決               97年度易字第523號
公  訴  人  臺灣新竹地方法院檢察署檢察官
被      告  子○○○○○○
                    號
            卯○○
            癸○○
                    號
以上三  人
共      同
選任辯護人  苗繼業律師
            吳世敏律師
被      告  乙○○
                    巷71弄3.
                    （現另案在臺灣新竹監獄執行中）
            寅○○
                    樓
            甲○○
            辛○○
            丑○○
            辰○○
以上五  人
共      同
選任辯護人  苗繼業律師
            吳世敏律師
上列被告等因重利案件，經檢察官提起公訴（97年度偵字第1251
、1252、3145號），本院裁定依簡式審判程序判決如下：
    主  文
1.張晉誠共同乘他人急迫貸以金錢，而取得與原本顯不相當之重
  利，處有期徒刑肆月，如易科罰金，以新臺幣壹仟元折算壹日
  。減為有期徒刑貳月，如易科罰金，以新臺幣壹仟元折算壹日
  （起訴書附表編號6 ）。又共同乘他人急迫貸以金錢，而取得
  與原本顯不相當之重利，處有期徒刑肆月，如易科罰金，以新
  臺幣壹仟元折算壹日。減為有期徒刑貳月，如易科罰金，以新
  臺幣壹仟元折算壹日（起訴書附表編號8 ）。又共同乘他人急
  迫貸以金錢，而取得與原本顯不相當之重利，處有期徒刑肆月
  ，如易科罰金，以新臺幣壹仟元折算壹日。減為有期徒刑貳月
  ，如易科罰金，以新臺幣壹仟元折算壹日（起訴書附表編號9
  ）。應執行有期徒刑伍月，如易科罰金，以新臺幣壹仟元折算
  壹日。
2.卯○○共同乘他人急迫貸以金錢，而取得與原本顯不相當之重
  利，處有期徒刑伍月（起訴書附表編號1 ）。又共同乘他人急
  迫貸以金錢，而取得與原本顯不相當之重利，處有期徒刑伍月
  （起訴書附表編號2 ）。又共同乘他人急迫貸以金錢，而取得
  與原本顯不相當之重利，處有期徒刑伍月。減為有期徒刑貳月
  又拾伍日（起訴書附表編號3 ）。又共同乘他人急迫貸以金錢
  ，而取得與原本顯不相當之重利，處有期徒刑伍月。減為有期
  徒刑貳月又拾伍日（起訴書附表編號4 ）。又共同乘他人急迫
  貸以金錢，而取得與原本顯不相當之重利，處有期徒刑伍月（
  起訴書附表編號5 ）。又共同乘他人急迫貸以金錢，而取得與
  原本顯不相當之重利，處有期徒刑伍月。減為有期徒刑貳月又
  拾伍日（起訴書附表編號7 ）。應執行有期徒刑壹年捌月。
3.癸○○共同乘他人急迫貸以金錢，而取得與原本顯不相當之重
  利，處有期徒刑伍月（起訴書附表編號1 ）。又共同乘他人急
  迫貸以金錢，而取得與原本顯不相當之重利，處有期徒刑伍月
  （起訴書附表編號2 ）。又共同乘他人急迫貸以金錢，而取得
  與原本顯不相當之重利，處有期徒刑伍月。減為有期徒刑貳月
  又拾伍日（起訴書附表編號3 ）。又共同乘他人急迫貸以金錢
  ，而取得與原本顯不相當之重利，處有期徒刑伍月。減為有期
  徒刑貳月又拾伍日（起訴書附表編號4 ）。又共同乘他人急迫
  貸以金錢，而取得與原本顯不相當之重利，處有期徒刑伍月（
  起訴書附表編號5 ）。又共同乘他人急迫貸以金錢，而取得與
  原本顯不相當之重利，累犯，處有期徒刑陸月。減為有期徒刑
  月（起訴書附表編號6 ）。又共同乘他人急迫貸以金錢，而
  取得與原本顯不相當之重利，累犯，處有期徒刑陸月。減為有
  期徒刑月（起訴書附表編號7 ）。又共同乘他人急迫貸以金
  錢，而取得與原本顯不相當之重利，累犯，處有期徒刑陸月。
  減為有期徒刑月（起訴書附表編號8 ）。又共同乘他人急迫
  貸以金錢，而取得與原本顯不相當之重利，累犯，處有期徒刑
  陸月。減為有期徒刑月（起訴書附表編號9 ）。應執行有期
  徒刑貳年伍月。
4.乙○○共同乘他人急迫貸以金錢，而取得與原本顯不相當之重
  利，處有期徒刑月，如易科罰金，以新臺幣壹仟元折算壹日
  。減為有期徒刑壹月又拾伍日，如易科罰金，以新臺幣壹仟元
  折算壹日（起訴書附表編號6 ）。
5.寅○○共同乘他人急迫貸以金錢，而取得與原本顯不相當之重
  利，處有期徒刑月，如易科罰金，以新臺幣壹仟元折算壹日
  。減為有期徒刑壹月又拾伍日，如易科罰金，以新臺幣壹仟元
  折算壹日（起訴書附表編號3 ）。又共同乘他人急迫貸以金錢
  ，而取得與原本顯不相當之重利，處有期徒刑月，如易科罰
  金，以新臺幣壹仟元折算壹日。減為有期徒刑壹月又拾伍日，
  如易科罰金，以新臺幣壹仟元折算壹日（起訴書附表編號4 ）
  。又共同乘他人急迫貸以金錢，而取得與原本顯不相當之重利
  ，處有期徒刑月，如易科罰金，以新臺幣壹仟元折算壹日（
  起訴書附表編號5 ）。應執行有期徒刑伍月，如易科罰金，以
  新臺幣壹仟元折算壹日。
6.甲○○共同乘他人急迫貸以金錢，而取得與原本顯不相當之重
  利，處有期徒刑月，如易科罰金，以新臺幣壹仟元折算壹日
  （起訴書附表編號1 ）。又共同乘他人急迫貸以金錢，而取得
  與原本顯不相當之重利，處有期徒刑月，如易科罰金，以新
  臺幣壹仟元折算壹日（起訴書附表編號2 ）。應執行有期徒刑
  肆月，如易科罰金，以新臺幣壹仟元折算壹日。
7.辛○○共同乘他人急迫貸以金錢，而取得與原本顯不相當之重
  利，處有期徒刑月，如易科罰金，以新臺幣壹仟元折算壹日
  。減為有期徒刑壹月又拾伍日，如易科罰金，以新臺幣壹仟元
  折算壹日（起訴書附表編號7 ）。
8.丑○○共同乘他人急迫貸以金錢，而取得與原本顯不相當之重
  利，處有期徒刑月，如易科罰金，以新臺幣壹仟元折算壹日
  。減為有期徒刑壹月又拾伍日，如易科罰金，以新臺幣壹仟元
  折算壹日（起訴書附表編號8 ）。
9.辰○○共同乘他人急迫貸以金錢，而取得與原本顯不相當之重
  利，處有期徒刑月，如易科罰金，以新臺幣壹仟元折算壹日
  。減為有期徒刑壹月又拾伍日，如易科罰金，以新臺幣壹仟元
  折算壹日（起訴書附表編號9 ）。
    事  實
一、癸○○前於民國90年間因偽造文書案件，經本院於90年12月
    14日以90年度易字第740 號判處有期徒刑5 月，於91年1 月
    7 日確定，並於91年2 月20日易科罰金執行完畢。
二、緣張晉誠（原名張邦宇）、卯○○為位於新竹縣竹北市○○
    路412 號處之「聯合當鋪」之前後任負責人，張晉誠係自93
    年11月26日至95年12月18日止擔任負責人，之後負責人改為
    卯○○，張晉誠之前任負責人則為張振銘，張振銘卸職後改
    任職在聯合當鋪擔任經理，負責綜理聯合當鋪內人事雇用、
    核可借貸金額等全般事務。乙○○、寅○○、甲○○、范凱
    御、丑○○及辰○○則均為「聯合當鋪」之業務專員，在上
    開當鋪內輪值負責接洽客戶向聯合當鋪借貸事宜。張晉誠、
    卯○○及張振銘分別與乙○○、寅○○、甲○○、范凱御、
    丑○○及辰○○等人間基於重利之犯意聯絡（張晉誠、卯○○及張振銘等人與其餘乙○○等人間之共同犯意聯絡情形詳
    如附表「承辦人（共犯）」欄之記載），以經營「聯合當鋪
    」之便，以原車可用為汽車借款之號召（俗稱免留車），先
    後於如附表各該編號所示需款急迫之借款人庚○○、丙○○
    、丁○○、戊○○、壬○○及己○○等6 人持汽車或機車之
    質當品前往借款時，張晉誠、卯○○、張振銘、乙○○、寅
    ○○、甲○○、范凱御、丑○○及辰○○等人未依當鋪業法
    之規定收取如附表所示借款人之車輛為質當品，反以每月收
    取4％ 利息、5％ 倉棧費為名目，僅由各該借款人交付車輛
    行照正本及在聯合當鋪所準備之保管條、切結書、本票、汽
    （機）車買賣合約書、質權設定契約、押當車輛借用切結書
    等文件上簽名後，借款人即可繼續留用車輛，再經張振銘最
    終審核借款金額後，共同貸以如附表所示之金錢給各該借款
    人，而每月取得至少9％ （月息如附表各該編號所示）之與
    原本顯不相當之重利。
三、案經新竹市警察局移請臺灣新竹地方法院檢察署檢察官偵查
    起訴。
    理  由
一、本件被告張晉誠、卯○○、張振銘、乙○○、寅○○、甲○○、范凱御、丑○○及辰○○等人所犯為刑法第344 條重利
    罪，非死刑、無期徒刑、最輕本刑為三年以上有期徒刑之罪
    ，或高等法院管轄第一審之案件，被告於本院準備程序進行
    中，就被訴事實為有罪之陳述，經本院認合於新修正刑事訴
    訟法第273 條之1 第1 項之規定，裁定進行簡式審判程序，
    合先敘明。
二、訊據被告張晉誠、卯○○、張振銘、乙○○、寅○○、甲○○、范凱御、丑○○及辰○○等人對於上揭事實均坦承不諱
    ，並有證人即被害人庚○○、丙○○、丁○○、范煥員、壬○○、戊○○及己○○等人於警詢及偵訊時指述綦詳，且有
    汽機車總帳表節本6 份、本院96年度訴字第297 號刑事判決
    1 份、指認資料5 份等在卷足稽，足見被告等人所為前開自
    白，確與事實相符而堪採信，本案被告張晉誠等人乘如附表
    編號1 至9 號所示之借款人等急迫貸以金錢，而取得與原本
    顯不相當之重利犯行，事證明確，應依法論科。
三、核被告張晉誠、卯○○、張振銘、乙○○、寅○○、甲○○
    、范凱御、丑○○及辰○○等人所為，均係犯刑法第344 條
    之重利罪。被告卯○○、張振銘與甲○○間就附表編號1 及
    2 部分、被告卯○○、張振銘與寅○○就附表編號3 至5 部
    分、被告張晉誠、張振銘與乙○○就附表編號6 部分、被告
    卯○○、張振銘與范凱御就附表編號7 部分、被告張晉誠、
    張振銘與丑○○就附表編號8 部分、被告張晉誠、張振銘及
    辰○○就附表編號9 部分間，各有犯意之聯絡及行為之分擔
    ，皆為共同正犯。又被告張振銘前曾於90年間因偽造文書案
    件，經本院於90年12月14日以90年度易字第740 號判處有期
    徒刑5 月，於91年1 月7 日確定，並於91年2 月20日易科罰
    金執行完畢等情，有臺灣新竹地方法院檢察署刑案資料查註
    紀錄表及臺灣高等法院被告前案紀錄表各1 份在卷可按，被
    告癸○○前受有期徒刑之執行完畢後，5 年以內再故意犯本
    件如附表編號6 至9 號之有期徒刑以上之重利罪，為累犯，
    應依刑法第47條第1 項之規定，加重其刑。又被告張晉誠所
    犯3 次重利犯行、被告卯○○所犯6 次重利犯行、被告張振
    銘所犯9 次重利犯行、被告寅○○所犯3 次重利犯行及被告
    甲○○所犯2 次重利犯行，皆犯意各別，行為互殊，應予分
    論併罰。爰審酌被告癸○○原係聯合當鋪之負責人，於卸任
    後改任職在聯合當鋪擔任經理，被告張晉誠及卯○○則為上
    揭聯合當鋪之前後任負責人，被告乙○○、寅○○、甲○○
    、范凱御、丑○○及辰○○等人則擔任聯合當鋪之業務專員
    ，渠等不思以正當途徑賺取金錢，竟以經營當舖業之手法，
    乘附表各該編號所示被害人等急迫需錢之際，反覆密集貸與
    金錢以攫取重利，經營期間非短，被害人數甚眾，兼衡被告
    等人之素行狀況、犯罪之動機、目的、手段、分工程度及犯
    罪後均坦承不諱，態度良好等一切情狀，分別量處如主文所
    示之刑，被告張晉誠、乙○○、寅○○、甲○○、范凱御、
    丑○○及辰○○等人部分並各諭知易科罰金之折算標準，以
    資懲儆。又被告張晉誠所為如附表編號6、8及9 所示犯行、
    被告卯○○所為如附表編號3、4、7 所示犯行、被告癸○○
    所為如附表編號3、4、6、7、8及9所示犯行、被告乙○○所
    為如附表編號6 所示犯行、被告寅○○所為如附表編號3、4
    所示犯行、被告辛○○所為如附表編號7 所示犯行、被告丑
    ○○所為如附表編號8 所示犯行及被告辰○○所為如附表編
    號9 所示犯行，因犯罪時間均在96年4 月24日以前，且均非
    屬中華民國九十六年罪犯減刑條例第3 條第1 項規定限制減
    刑之罪，依同條例第2 條第1 項第3 款之規定，各減其刑期
    二分之一，被告張晉誠、乙○○、寅○○、辛○○、丑○○
    及辰○○部分並各諭知易科罰金之折算標準。
據上論斷，應依刑事訴訟法第299 條第1 項前段，刑法第28條、
第344 條、第47條第1 項、第41條第1 項前段、第51條第5 款，
刑法施行法第1 條之1 、第2 項前段，判決如主文。
本案經檢察官何若薇到庭執行職務。
中    華    民    國    97    年    9    月    26    日
                  刑事第一庭    法  官  楊惠芬
以上正本證明與原本無異。
如不服本判決應於收受本判決後10日內向本院提出上訴書狀，上
訴書狀應敘述具體理由。上訴書狀未敘述上訴理由者，應於上訴
期間屆滿後20日內補提理由書狀於本院 (均須按他造當事人之人
數附繕本 )「切勿逕送上級法院」。
中    華    民    國    97    年    9     月    26    日
                                書記官  張懿中
附錄本案論罪科刑所適用法條全文：
刑法第344 條：
乘他人急迫、輕率或無經驗貸以金錢或其他物品，而取得與原本
顯不相當之重利者，處一年以下有期徒刑、拘役或科或併科一千
元以下罰金。
附表一：
┌──┬───┬──────┬──────┬─────────┬────┐
│編號│借款人│ 借款時間   │借款金額    │計息方式及繳息狀況│承辦人  │
│    │      │            │（新臺幣)   │                  │(共犯)  │
├──┼───┼──────┼──────┼─────────┼────┤
│(一)│庚○○│（1）       │3 萬元。    │月息9 分，已繳2.5 │甲○○  │
│    │      │96年6 月28日│            │期共6700元，已於96│(卯○○)│
│    │      │            │            │年9 月結清。      │(癸○○)│
│    │      ├──────┼──────┼─────────┤        │
│    │      │（2）       │2 萬元。    │月息9 分，已繳1800│        │
│    │      │96年10月17日│            │元，尚未清償本金。│        │
├──┼───┼──────┼──────┼─────────┼────┤
│(二)│丙○○│（3）       │4 萬元。    │月息9 分，月繳共計│寅○○  │
│    │      │96年2 月26日│            │1 萬6200元。已繳6 │(卯○○)│
│    │      ├──────┼──────┤期共9 萬7200元，已│(癸○○)│
│    │      │（4）       │12萬6000元。│於96年8 月23日結清│        │
│    │      │96年3 月23日│            │。                │        │
│    │      │            ├──────┤                  │        │
│    │      │            │1 萬4000元。│                  │        │
│    │      ├──────┼──────┼─────────┤        │
│    │      │（5）       │19萬元。    │月息9 分，已繳3 期│        │
│    │      │96年9 月間某│            │共1 萬7100元，尚未│        │
│    │      │日          │            │清償本金。        │        │
├──┼───┼──────┼──────┼─────────┼────┤
│(三)│丁○○│（6）       │45萬5000元（│月息10.11 分，96年│乙○○  │
│    │      │95年10月5 日│借款50萬元，│3 月起月繳4萬5000 │(張晉誠)│
│    │      │            │預扣第1 期利│元，已繳14期共63萬│(癸○○)│
│    │      │            │息4 萬5000元│元，於96年11月16日│        │
│    │      │            │，實拿本金45│償還本金35萬元，續│        │
│    │      │            │萬5000元）。│繳1期利息15000元，│        │
│    │      │            │            │以後無力繳納尚未結│        │
│    │      │            │            │清。              │        │
├──┼───┼──────┼──────┼─────────┼────┤
│(四)│戊○○│（7）       │2 萬元。    │月息9 分，月繳1800│辛○○  │
│    │      │96年1 月1 日│            │元。已繳13期共2 萬│(卯○○)│
│    │      │            │            │3400元，尚未清償本│(癸○○)│
│    │      │            │            │金。              │        │
├──┼───┼──────┼──────┼─────────┼────┤
│(五)│壬○○│（8）       │3萬6400元（ │月息9.89分，月繳  │丑○○  │
│    │      │95年8 月27日│借款4 萬元，│3600元。已繳16期共│(張晉誠)│
│    │      │            │預扣第1 期利│5 萬7600元，已於96│(癸○○)│
│    │      │            │息3600元，實│年11月結清本金。  │        │
│    │      │            │拿3 萬6400元│                  │        │
│    │      │            │本金）。    │                  │        │
├──┼───┼──────┼──────┼─────────┼────┤
│(六)│己○○│（9）       │5 萬9150元（│月息9.8 分，月繳  │辰○○  │
│    │      │95年10月25日│借款6 萬5000│5850元，已繳11期共│(張晉誠)│
│    │      │            │元，預扣第1 │約6 萬4350元，已於│(癸○○)│
│    │      │            │期利息5850元│96年8 月4 日償還本│        │
│    │      │            │，實拿本金5 │金。              │        │
│    │      │            │萬9150元）。│                  │        │
└──┴───┴──────┴──────┴─────────┴────┘


司法院資訊處製作；財團法人民間司法改革基金會備份。
